臺灣高等法院民事判決
110年度建上字第17號

上  訴  人  一同營造股份有限公司

法定代理人  陳一鳴
上  訴  人  旭永營造有限公司

法定代理人  張式豪（原名張煜騰）

共      同
訴訟代理人  曾增銘律師
被上訴人    台高企業股份有限公司

法定代理人  曹明源
訴訟代理人  王玲雅
            李進成律師
上列一人                        
複代理人    張鎧銘律師

上列當事人間請求返還工程款事件，上訴人對於中華民國109年1
2月29日臺灣新北地方法院108年度建字第125號第一審判決提起
上訴，本院於111年9月28日言詞辯論終結，判決如下：
    主      文
原判決關於命上訴人連帶給付被上訴人超過新臺幣參佰肆拾柒萬
玖仟捌佰捌拾參元，及自民國109年2月22日起至清償日止，按週
年利率百分之五計算之利息，及該部分假執行之宣告暨訴訟費用
之裁判（確定部分除外）均廢棄。
上開廢棄部分，被上訴人在第一審之訴及假執行之聲請均駁回。
其餘上訴駁回。
第一（確定部分除外）、二審訴訟費用，由上訴人連帶負擔十分
之九，餘由被上訴人負擔。
    事實及理由
壹、程序方面：
  查上訴人旭永營造有限公司之法定代理人蕭嘉慧於本院審理中
  變更為張式豪（原名張煜騰，下稱張式豪），有公司變更登記
  表1件附卷可稽（見本院卷第239至241頁），茲由其具狀聲明
  承受訴訟（見本院卷第237頁），核無不合，應予准許。　
貳、實體方面：
被上訴人主張：伊於民國107年9月5日與上訴人一同營造股份有
  限公司、旭永營造有限公司（以下分稱一同公司、旭永公司，
  合稱上訴人）簽訂工程合約書（下稱系爭工程合約），由上訴
  人承攬施作「樹林區圳生段29、30、31地號廠房新建工程」（
  下稱系爭工程），約定工程總價為新臺幣（下同）40,222,779
  元，施工期限自107年9月10日起至108年9月9日止，伊並交付
  簽約金150萬元，另為支付系爭工程之鋼筋材料定金，於107年
  10月6日再交付票面金額合計250萬元之2紙支票予上訴人。嗣
  伊要求上訴人提供相關資料配合辦理申報交料及建築融資，詎
  上訴人拒絕配合，惡意延宕系爭工程之施作，致伊受有因遲延
  而生之損害，伊自得先位依系爭工程合約第21條約定、民法第
  226條第2項、第256條、第259條第2款規定，請求上訴人返還
  簽約金150萬元及鋼筋材料定金250萬元，合計400萬元。又倘
  認伊之先位請求無理由，因上訴人迄未動工，工期已逾期百分
  之10，伊亦得備位依民法第511條規定、系爭工程合約第14條
  約定，請求終止系爭工程合約，並依系爭工程合約第14條第1
  款、第2款、第7款約定，請求上訴人返還簽約金150萬元及鋼
  筋材料定金250萬元，合計400萬元等語（原審判決駁回被上訴
  人先位之訴，就被上訴人備位之訴判命上訴人連帶給付被上訴
  人3,979,133元，及自109年2月22日起至清償日止按週年利率
  百分之5計算之利息。上訴人就其敗訴部分提起上訴，被上訴
  人就其敗訴部分則未上訴，未上訴部分已告確定）。並答辯聲
  明：上訴駁回。
上訴人則以：上訴人對原審判決駁回被上訴人先位請求部分，
  及判決被上訴人備位請求部分之金額均無意見。而被上訴人雖
  得依民法第511條規定終止系爭工程合約，惟一同公司已支付
  工程定金150萬元予下包廠商即旭永公司，及支付鋼筋材料定
  金250萬元予訴外人宏酇企業有限公司（下稱宏酇公司），一
  同公司自得依民法第511條但書規定，請求被上訴人賠償上開
  費用共計400萬元，並依民法第334條規定與被上訴人請求之金
  額抵銷。又旭永公司已支付居間費用56萬元予訴外人陳彥杰，
  及支付鋼筋材料定金250萬元予宏酇公司，並聘請張式豪擔任
  系爭工程專屬工地主任，而支付張式豪18個月之薪資，每月55
  ,000元，共99萬元，合計受有405萬元之損害，則旭永公司亦
  得請求被上訴人如數賠償，並以之與被上訴人之請求為抵銷等
  語，資為抗辯。並上訴聲明：㈠原判決關於命上訴人連帶給付
  被上訴人3,979,133元本息及該部分假執行之宣告暨訴訟費用
  之裁判（確定部分除外）均廢棄；㈡上開廢棄部分，被上訴人
  在第一審之訴及假執行之聲請均駁回。
經查：㈠兩造於107年9月5日簽訂系爭工程合約，並經公證，由
  一同公司、旭永公司向被上訴人承攬施作系爭工程，約定工程
  總價為40,222,779元，施工期限自107年9月10日起至108年9月
  9日止，被上訴人並開立票面金額為150萬元，受款人為一同公
  司之支票1紙（下稱系爭面額150萬元支票1紙）作為簽約金，
  由張式豪代為受領；㈡旭永公司為訂購系爭工程之鋼筋材料，
  向被上訴人請領鋼筋材料定金250萬元，被上訴人於107年10月
  6日交付票面金額分別為70萬元、180萬元，受款人均為一同公
  司之支票2紙（下稱系爭面額70萬元、180萬元之支票2紙）予
  張式豪，張式豪則交付蓋有一同公司印章之收據予被上訴人，
  而旭永公司與宏酇公司於同日簽訂買賣合約書（下稱系爭鋼筋
  買賣合約）後，一同公司於同年10月15日匯款1,559,250元予
  宏酇公司作為購買鋼筋材料之定金；㈢旭永公司委託張式豪與
  宏酇公司協商解除系爭鋼筋買賣合約事宜，經會算宏酇公司之
  相關費用、稅金及營業損失後，雙方合意解除契約，於110年5
  月24日簽訂解約書（下稱系爭解約書），協議由宏酇公司退還
  106萬元，並由宏酇公司開立票面金額106萬元，受款人為一同
  公司之支票1紙（下稱系爭面額106萬元支票1紙）交予張式豪
  收受，該支票業經一同公司兌現等情，為兩造所不爭執，並有
  系爭工程合約、公證書、系爭面額150萬元支票1紙、系爭鋼筋
  買賣合約、系爭面額70萬元、180萬元之支票2紙、收據、系爭
  解約書、委託書、系爭面額106萬元支票1紙、提回票據歷史調
  閱影像、帳戶明細查詢等件附卷可稽（見原審卷第27至79頁；
  本院卷第399至405、427頁），自堪信為真實。
按當事人主張有利於己之事實者，就其事實有舉證之責任，民事訴訟法第277條本文定有明文。又工作未完成前，定作人得隨時終止契約，但應賠償承攬人因契約終止而生之損害，民法第511條亦有明定。再二人互負債務，而其給付種類相同，並均屆清償期者，各得以其債務，與他方之債務，互為抵銷；抵銷，應以意思表示向他方為之，其相互間債之關係，溯及最初得為抵銷時，按照抵銷數額而消滅，民法第334條第1項本文、第335條第1項分別定有明文。是請求履行債務之訴，原告就其所主張債權發生原因之事實，固有舉證之責任，惟若此項事實已經原告證明屬實，而被告主張該債權已因清償、免除或抵銷而消滅，則清償、免除或抵銷之事實，應由被告負舉證之責任，此觀民事訴訟法第277條前段規定自明。被上訴人主張：伊於107年9月5日與上訴人簽訂系爭工程合約，由上訴人承攬施作系爭工程，約定工程總價為40,222,779元，施工期限自107年9月10日起至108年9月9日止，伊依序交付簽約金150萬元、鋼筋材料定金250萬元予上訴人，詎上訴人迄未施作系爭工程，工期已逾期百分之10，伊自得依民法第511條規定、系爭工程合約第14條約定，請求終止系爭工程合約，並依系爭工程合約第14條第1款、第2款、第7款約定，請求上訴人返還簽約金150萬元及鋼筋材料定金250萬元等語。上訴人則辯稱：被上訴人雖得依民法第511條規定終止系爭工程合約，並請求返還簽約金150萬元、鋼筋材料定金250萬元，惟一同公司已支付工程定金150萬元予旭永公司，及支付鋼筋材料定金250萬元予宏酇公司，自得依民法第511條但書規定，請求被上訴人如數賠償，並依民法第334條規定據以抵銷；又旭永公司已支付居間費用56萬元予陳彥杰，及支付鋼筋材料定金250萬元予宏酇公司，並聘請張式豪擔任系爭工程專屬工地主任，而支付張式豪18個月薪資共99萬元，合計受有405萬元之損害，故旭永公司亦得依民法第511條但書規定，請求被上訴人如數賠償，並依民法第334條規定據以抵銷等語。是本件應審究者厥為：㈠一同公司依民法第511條但書規定，請求被上訴人賠償支出工程定金150萬元、鋼筋材料定金250萬元之損害，並依民法第334條規定為抵銷抗辯，有無理由？㈡旭永公司依民法第511條但書規定，請求被上訴人賠償支出陳彥杰之居間費用56萬元、鋼筋材料定金250萬元、張式豪之薪資99萬元之損害，並依民法第334條規定為抵銷抗辯，有無理由？依上開說明，上訴人所辯被上訴人主張之債權已因抵銷而消滅一節，既為被上訴人所否認，上訴人自應對該債權已因抵銷而消滅之有利於己之事實，負舉證責任。經查：
㈠兩造於107年9月5日簽訂系爭工程合約，並經公證，由一同公司、旭永公司向被上訴人承攬施作系爭工程，約定工程總價為40,222,779元，施工期限自107年9月10日起至108年9月9日止，被上訴人並開立系爭面額150萬元支票1紙作為簽約金，由張式豪代為受領，嗣旭永公司為訂購系爭工程之鋼筋材料，向被上訴人請領鋼筋材料定金250萬元，被上訴人於107年10月6日交付系爭面額70萬元、180萬元之支票2紙予張式豪，張式豪則交付蓋有一同公司印章之收據予被上訴人等情，為兩造所不爭執，業如前述。　
㈡又上訴人對原審判決認定，略以：因鄰房現況鑑定報告書於完
  成並提供予新北市政府之前，系爭工程無法申報放樣勘驗，而
  不得先行動工，且被上訴人經上訴人通知後遲未繳交鑑定費用
  ，致無鄰房鑑定報告，導致系爭工程無法申請放樣勘驗而無法
  動工，自不可歸責於上訴人，故被上訴人依系爭工程合約第21
  條、民法第256條先位主張解除系爭工程合約，不應准許；惟
  系爭工程合約業經被上訴人依民法第511條規定、系爭工程合
  約第14條約定，於109年2月21日終止，兩造應依系爭工程合約
  約定進行清算，上訴人應返還簽約金150萬元、鋼筋材料定金2
  50萬元，合計400萬元，扣除旭永公司已完成「測量及整地、
  垃圾清運」及「甲種圍籬及大門整修」等工作之費用20,867元
  後，上訴人應連帶給付被上訴人3,979,133元（計算式：4,000
  ,000元－20,867元＝3,979,133元）等旨（見本院卷第12至14、1
  7至19頁），並不爭執，亦如前述。　
㈢上訴人雖辯稱：一同公司已支付工程定金150萬元予旭永公司，
  自得依民法第511條但書規定，請求被上訴人如數賠償，並依
  民法第334條規定據以抵銷等語。惟被上訴人係與一同公司、
  旭永公司共同簽訂系爭工程合約，由一同公司、旭永公司向被
  上訴人承攬系爭工程，並由被上訴人開立票面金額150萬元之
  支票予一同公司作為簽約金，旭永公司亦為系爭工程合約之承
  攬人，業如前述，足見一同公司、旭永公司對系爭工程均負有
  承攬之義務，一同公司將上開150萬元簽約金交付予旭永公司
  ，核係一同公司與旭永公司間之內部關係，與被上訴人無涉，
  一同公司自不得抗辯上開150萬元簽約金為被上訴人終止系爭
  工程合約所生之損害。是上訴人前揭所辯，並非可採。　
㈣又上訴人辯稱：旭永公司已支付居間費用56萬元予陳彥杰，得依民法第511條但書規定請求被上訴人如數賠償，並依民法第334條規定據以抵銷等語。查上訴人所辯旭永公司已支付陳彥杰居間費用56萬元一節，係以張式豪依序於107年9月13日、10月24日、11月22日匯款40萬元、10萬元、3萬元予陳彥杰之匯款單各1紙為據（見原審卷第251頁；本院卷第86頁），惟既經被上訴人否認旭永公司與陳彥杰間有居間仲介人力之關係，且上訴人提出上開匯款單並未記載匯款之事由，則上開匯款單充其量僅能證明張式豪或旭永公司曾給付陳彥杰53萬元之事實，而該匯款資金之原因甚多，或為買賣，或為贈與，或為借款，或因其他法律關係而為交付，不一而足，自難憑上開匯款之事實，即推論旭永公司與陳彥杰間訂有居間仲介人力契約，上開53萬元即為張式豪或旭永公司交付陳彥杰之居間費用之事實存在。是上訴人所辯旭永公司已支付居間費用56萬元予陳彥杰而受有損害，得依民法第511條但書規定請求被上訴人如數賠償一節，並未舉證以實其說，自難採信。
㈤再上訴人辯稱：旭永公司聘請張式豪擔任系爭工程專屬工地主任，已支付張式豪18個月薪資共99萬元，故旭永公司得依民法第511條但書規定請求被上訴人如數賠償，並依民法第334條規定據以抵銷等語。查上訴人所辯旭永公司聘請張式豪擔任系爭工程專屬工地主任，而支付張式豪18個月薪資共99萬元一節，係以證人即旭永公司法定代理人張式豪於原審之證言為據（見本院卷第86頁）。惟證人張式豪於原審係證稱：伊介紹旭永公司承接系爭工程，故伊要求旭永公司每月支付伊薪水55,000元，由伊擔任旭永公司之工地主任等語（見原審卷第296、298、299頁），充其量僅能證明張式豪曾要求旭永公司每月支付薪水55,000元之事實。本院參酌張式豪未曾在旭永公司投保勞工保險及就業保險（見本院當事人個資資料卷第33至35頁），且依其107年度至109年度綜合所得稅各類所得資料清單、稅務電子閘門財產所得調件明細表等件所載，張式豪於107年至109年期間均無任何所得（見同上卷第49至51頁；本院卷第117至121頁），及依被上訴人所提營造業工地主任執業證資料查詢、工地主任基本資料查詢、營造業登記資料查詢等件所示（見原審卷第359至363頁），張式豪並非經登記在案之工地主任，且上訴人最近一次聘請之工地主任為訴外人翁瑞祥，並已於97年12月15日離職，暨依營造業法施行細則第18條規定，應置工地主任之工程金額或規模為承攬金額5千萬元以上之工程、建築物高度36公尺以上之工程、建築物地下室開挖10公尺以上之工程、橋樑柱跨距25公尺以上之工程，惟依系爭工程合約約定，系爭工程總價僅為40,222,779元等情，認系爭工程並無設置工地主任之必要，且證人張式豪於原審所證，並無法證明張式豪為系爭工程之工地主任及旭永公司已支付張式豪18個月薪資共99萬元之事實。準此，上訴人所辯旭永公司聘請張式豪擔任系爭工程專屬工地主任，已支付張式豪薪資99萬元而受有損害，得依民法第511條但書規定請求被上訴人如數賠償一節，並未舉證以實其說，亦無可採。
㈥另上訴人辯稱：一同公司、旭永公司已支付鋼筋材料定金250萬
  元予宏酇公司，一同公司、旭永公司自得依民法第511條但書
  規定請求被上訴人賠償上開損害，並依民法第334條規定據以
  抵銷等語，固為被上訴人所否認，惟查：
⒈旭永公司與宏酇公司於107年10月6日簽訂系爭鋼筋買賣合約，並由一同公司於同年10月15日匯款1,559,250元予宏酇公司作為購買鋼筋材料之定金，嗣旭永公司委託張式豪與宏酇公司協商解除系爭鋼筋買賣合約事宜，經會算宏酇公司之相關費用、稅金及營業損失後，雙方合意解除契約，於110年5月24日簽訂系爭解約書，協議由宏酇公司退還106萬元，並由宏酇公司開立系爭面額106萬元支票1紙交予張式豪收受，該支票業經一同公司兌現等情，為兩造所不爭執，業如前述。　
⒉又證人施宏杰於本院結證稱：伊為吉酇公司之實際負責人，劉
  吉花是伊岳母，只是吉酇公司掛名之負責人，而系爭鋼筋買賣
  合約係伊由伊負責處理，是張式豪於107年10月6日帶伊到業主
  台高公司，與台高公司之負責人曹明源、王玲雅夫婦見面，所
  購鋼筋是要送到業主台高公司的工地，但伊不知台高公司的營
  造商是一同公司或旭永公司，張式豪當時表示要以旭永公司作
  為系爭鋼筋買賣合約之買受人，故伊當天帶上開合約到台高公
  司簽約，簽訂系爭鋼筋買賣合約後，台高公司當場簽發系爭面
  額70萬元、180萬元之支票2紙給一同公司，並要求張式豪與伊
  在支票影本上簽名後，將系爭面額70萬元、180萬元之支票2紙
  交給伊，伊與張式豪走出台高公司後，伊告訴張式豪，該2張
  支票是簽發給一同公司，一同公司必須背書，伊才能提示兌現
  ，就將該2張支票交給張式豪，惟雙方訂立系爭鋼筋買賣合約
  後，並未交貨，嗣張式豪代表旭永公司，在某日打電話給伊，
  表示與台高公司有糾紛，系爭工程已不施作，正在辦理解約程
  序，要求宏酇公司將定金退還給旭永公司，宏酇公司則要求扣
  除公司所受損失，伊乃與張式豪結算宏酇公司所受損失，並經
  張式豪同意，將扣除宏酇公司所受損失後之106萬元退還，並
  由宏酇公司開立系爭面額106萬元支票1紙交予張式豪收受等語
  （見本院卷第332至337頁），證人王玲雅亦結證稱：伊為台高
  公司簽發系爭面額70萬元、180萬元之支票2紙給一同公司，並
  將該2紙支票影印後，請張式豪、施宏杰在支票影本上簽名，
  張式豪當場將該2紙支票交給施宏杰，該2紙支票均已提示兌現
  ，伊對證人施宏杰之其餘證言無意見等語（見本院卷第335、3
  36頁）。經核證人施宏杰、王玲雅前開所述，與兩造不爭執之
  系爭鋼筋買賣合約、系爭解約書、委託書、系爭面額106萬元
  支票1紙、帳戶明細查詢等件相符（見原審卷第73至76頁；本
  院卷第399至405、427頁），自堪採信。
⒊本院綜合上情，認旭永公司與宏酇公司簽訂系爭鋼筋買賣合約
  ，並由一同公司匯款1,559,250元予宏酇公司作為購買鋼筋材
  料之定金後，因被上訴人終止系爭工程合約，致旭永公司與宏
  酇公司合意解除系爭鋼筋買賣合約，並經會算宏酇公司之相關
  費用、稅金及營業損失後，雙方簽訂系爭解約書，宏酇公司始
  將收受自一同公司之1,559,250元定金，退還其中106萬元予一
  同公司，足見上訴人辯稱：一同公司、旭永公司支付鋼筋材料
  定金予宏酇公司，自得依民法第511條但書規定，請求被上訴
  人賠償所受損害一節，堪以採信。準此，依民法第511條規定
  ，及系爭工程合約14條約定：「工程終止：甲方（按即被上訴
  人）認為工程有終止之必要時，得終止合約全部或一部分，一
  經通知丙方應即停工，並負責解散工人，並按照下列辦法結算
  之。⒈已完成之工程按照原定單價結算。…⒋丙方（按即旭永公
  司）如因此遭受其他損失時，得檢同憑證由雙方協議補償之。
  …⒌以上應協議事項，若協議不成，丙方得選擇將材料物件運走
  或請求裁判機關判決補償。…」等旨（見原審卷第33、35頁）
  ，旭永公司既因被上訴人依民法第511條規定、系爭工程合約
  第14條約定，終止系爭工程合約，致與宏酇公司合意解除系爭
  鋼筋買賣合約，並經會算宏酇公司之相關費用、稅金及營業損
  失後，於110年5月24日簽訂系爭解約書，由宏酇公司將收受自
  一同公司之1,559,250元定金，退還其中106萬元予一同公司，
  而受有499,250元之損害（計算式：1,559,250元－1,060,000元
  ＝499,250元），被上訴人自應賠償旭永公司上開損害。是上訴
  人請求被上訴人賠償499,250元之損害，自屬可採，其餘請求
  則屬無據。　
㈦因此，上訴人在本件訴訟中既已為上開499,250元債權應予抵銷之意思表示，而上開給付種類相同，均為金錢債務，且均屆清償期，揆諸前揭說明，自應溯及最初得為抵銷之債務，則被上訴人得請求上訴人連帶給付3,979,133元，經與被上訴人應給付上訴人之499,250元抵銷後，被上訴人得請求上訴人給付之金額應僅餘本金3,479,883元（計算式：3,979,133元－499,250元＝3,479,883元）。　　
綜上所述，被上訴人請求上訴人連帶給付3,479,883元，及自109年2月22日起至清償日止，按週年利率百分之5計算之利息，核無不合，應予准許；逾此部分之請求，為無理由，應予駁回。原審就上開應予准許部分判命上訴人如數給付，並為假執行及免假執行之宣告，即無不合，上訴意旨指摘原判決此部分不當，聲明廢棄改判，為無理由，應予駁回。至原審就超過上開應予准許金額部分為上訴人敗訴判決，及就該部分所為假執行之宣告，則有未洽，上訴意旨指摘原判決此部分不當，求予廢棄改判，為有理由，應由本院改判如主文第二項所示。
本件事證已臻明確，兩造其餘之攻擊或防禦方法及所用之證據
  ，經本院斟酌後，認為均不足以影響本判決之結果，爰不逐一
  論列，併此敘明。
據上論結，本件上訴為一部有理由、一部無理由。依民事訴訟
  法第450條、第449條第1項、第79條、第85條第2項，判決如主
  文。　
中　　華　　民　　國　　111 　年　　11　　月　　9 　　日
                  工程法庭
                      審判長法  官  張松鈞 
                            法  官  許勻睿
                            法  官  李昆曄 
正本係照原本作成。
如不服本判決，應於收受送達後20日內向本院提出上訴書狀，其
未表明上訴理由者，應於提出上訴後20日內向本院補提理由書狀
（均須按他造當事人之人數附繕本）上訴時應提出委任律師或具
有律師資格之人之委任狀；委任有律師資格者，另應附具律師資
格證書及釋明委任人與受任人有民事訴訟法第466條之1第1項但
書或第2項所定關係之釋明文書影本。如委任律師提起上訴者，
應一併繳納上訴審裁判費。
中　　華　　民　　國　　111 　年　　11　　月　　14　　日
　　　　　　　　　　　　　
　　　　　　　　　　　　　  書記官  蕭麗珍